【裁判字號】    94,交上訴,1912
【裁判日期】    950719
【裁判案由】    公共危險等
【裁判全文】
臺灣高等法院臺中分院刑事判決      94年度交上訴字第1912號
上  訴  人  臺灣臺中地方法院檢察署檢察官
上  訴  人
即  被  告  乙○○
            （原名陳焰煜）
選任辯護人  徐文宗律師
上列上訴人等因被告公共危險等案件，不服臺灣臺中地方法院94
年度交易字第147號中華民國94年7月19日第一審判決（起訴案號
：臺灣臺中地方法院檢察署93年度偵字第18786、18865號），提
起上訴，本院判決如下：
    主  文
原判決撤銷。
乙○○因過失傷害人，處有期徒刑月，如易科罰金，以銀元
佰元即新臺幣玖佰元折算壹日。又駕駛動力交通工具肇事，致人
受傷而逃逸，處有期徒刑陸月，如易科罰金，以銀元佰元即新
臺幣玖佰元折算壹日。應執行有期徒刑捌月，如易科罰金，以銀
元佰元即新臺幣玖佰元折算壹日。
    事  實
一、乙○○ （原名陳焰煜）於民國（下同）93年8月20日上午，
    駕駛車牌號碼3853-GD號自用小客車 ，沿臺中市○區○○○
    路由西往東方向行駛 ，於同日8時20分左右，途經臺中市○
    區○○○路與中清路（起訴書及原判決均誤為大連路）口等
    待路口紅燈，適有丙○○在其右側牽腳踏車站在該路口之機
    車待轉區停等紅燈，與陳焰煜同向，嗣燈號轉變為綠燈，陳
    焰煜啟動該車正沿大連西路左轉中清路時，本應注意於車輛
    行進中應注意兩車間併行之距離，並隨時採取必要之安全措
    施，且依當時天候晴朗、日間自然光線、路面乾燥無缺陷、
    無障礙物、視距良好等情況，並無不能注意之情形，竟疏未
    保持安全距離，其右後視鏡擦撞丙○○左手肘，丙○○被撞
    後身體上半身右轉，腳踏車右倒，其右腳遂往後伸出，而為
    乙○○所駕駛之自用小客車右後輪所碾過，丙○○因而受有
    右遠端脛骨、腓骨開放性骨折之傷害。陳焰煜於肇事後，明
    知發生事故，竟並未下車查看及報警處理，亦未實施救護或
    為其他必要之措施，反而另基於肇事逃逸之犯意駕車逃逸，
    嗣經路人記下該車車牌號碼，為警循線查獲。
二、案經丙○○告訴及臺中市警察局第五分局報請臺灣臺中地方
    法院檢察署檢察官偵查起訴。
    理  由
一、訊據上訴人即被告（下稱被告）於本院審理中，對於上揭事
    實業已坦承不諱，核與告訴人丙○○於檢察官偵查中證稱：
    「我牽腳踏車在電線桿等紅綠燈，有一部白色喜美三門轎車
    ，在我左邊離我很近，我在機車待轉區的旁邊，靠近電線桿
    ，綠燈時該車啟動後碰到我身體後側腰部，該車的右後輪壓
    到我的右腳踝，我才跌倒。... 我跌坐處離站立處一大步，
    等紅燈時我面對紅燈，車子撞我後方，我向右轉45度右腳被
    該車輾過」等語（見偵字第18786號偵查卷第15、16頁），
    證人劉福來於偵查中證稱：「我看到告訴人腳流血，我拿報
    紙給後方機車記車牌... 我有看到白色車子，後方的目擊者
    抄車牌給我，該目擊者停在車禍現場的後方」等語（見偵字
    第18786號偵查卷第32、34頁），證人林清立於偵查中證述
    ：「告訴人陳述撞她及輾過她腳的是同一部車」等語（見偵
    字第18786號偵查卷第33頁），證人張慶堂於原審證稱：「
    被告說後輪有壓到東西，要趕著上班先走」等語（見原審卷
    第49頁）相符，並有目擊者記載車牌號碼「3853 GD白色」
    之報紙1張、中國醫藥大學附設醫院診斷證明書1紙、道路交
    通事故現場圖、道路交通事故調查報告表（一）（二）、照
    片7張等在卷可資佐證。
二、按汽車行駛時，駕駛人應注意車前狀況及兩車併行之間隔，
    並隨時採取必要之安全措施，道路交通安全規則第94條第3
    定有明文。被告乙○○係領有合格駕駛執照之人，自應對上
    開規定知之甚詳，並予以遵守。綜合上開卷證資料觀之，本
    件車禍事故應確係被告所駕駛之自用小客車於肇事時間，與
    告訴人丙○○所牽之腳踏車均停在機車待轉區，號誌變為綠
    燈起步時，自用小客車未保持安全間隔，右後視鏡擦撞腳踏
    車駕駛人丙○○左手肘，丙○○身體上半身右轉，腳踏車右
    倒，其右腳遂往後伸出，而為被告所駕駛之自用小客車右後
    輪所碾過。本案經送逢甲大學車輛行車事故鑑定研究中心鑑
    定結果，亦認被告駕駛自用小客車停車不當，且綠燈起步，
    超越腳踏車時，未注意保持安全間隔，為肇事原因，告訴人
    丙○○無肇事原因等情，有該中心95年5月5日逢建字第0950
    009379號函所檢送之肇事鑑定案件意見書1份附本院卷可查
    。且依當時天候晴朗、日間自然光線、路面乾燥無缺陷、無
    障礙物、視距良好等情況，並無不能注意之情事，被告竟疏
    未注意保持安全距離以致肇事，使告訴人受傷，被告顯有過
    失。又本件經送法務部法醫研究所鑑定告訴人所受傷害之可
    能原因，其結果為：由小型轎車若低、中速、慢速輾壓，似
    可能在小腿腓骨遠端三分之一處及脛骨內踝區造成骨折而無
    明顯粉碎狀骨折之特徵，此亦有該所95年3月30日法醫理字
    第0950000380號函檢送之法醫所 (95)醫鑑字第0216號法醫
    文書審查鑑定書1份附本院卷可查，則被告所駕駛之自用小
    客車於肇事當時，既發生於由停等紅燈後甫行起步之際，其
    車速顯然不高，則其車輛後輪輾壓告訴人之腳，自有可能僅
    造成開放性骨折之傷害，故被告之辯護人質疑告訴人於本件
    車禍應受到粉碎性骨折之傷害部分，並無所據。從而，本件
    告訴人因本件車禍受傷，與被告之過失行為間，自有相當因
    果關係。事證明確，被告過失傷害部分之犯行，即堪以認定
    。
三、次按汽車駕駛人，駕駛汽車肇事致人受傷或死亡，應即採取
    救護或其他必要措施，並向警察機關報告，不得駛離，道路
    交通管理處罰條例第62條第1項定有明文。又因道路交通事
    故之發生，常非於己之鄰親家里，時有告救不能情事，乃科
    以肇事者須即採取救護或其他必要措施，並應向警察機關報
    告之法定義務，以防因就醫延誤致生無謂傷亡，並俾得通知
    傷亡者家屬到場，以明責任，是凡肇事人於行車肇事致人受
    傷或死亡，未即採取救護或其他必要措施，並向警察機關報
    告，即駕車逃逸者，均應依該規定處罰，至其嗣後是否受刑
    事訴追及已否與被害人達成民事和解，賠償損失，對其應受
    處罰乙節，並不生影響。職是之故，汽車駕駛人駕駛汽車肇
    事，不論其責任之歸屬為何，即有義務留在肇事現場，採取
    救護或其他必要措施，並向警察機關報告，以維護他人之生
    命與其他用路人之交通安全。其立法目的，既係促使駕駛人
    於肇事致死傷後，能對被害人即時救護，報告警察機關，以
    減少死傷，是該罪之成立祇以行為人有駕駛動力交通工具肇
    事，致人死傷而逃逸之事實為已足。查被告自承其所駕駛之
    自用小客車有撇到告訴人之腳踏車，係因趕著上班，而未停
    車查看等語，是被告對於車禍發生，於事故發生當時應已知
    悉，應可認定。而被告既知悉告訴人已手簽腳踏車倒地，而
    腳踏車並無如汽車板金般具有防護力，摔倒將可能成傷，是
    以被告對告訴人當場受有傷害應有認識，其竟未採取救護或
    其他必要措施，並向警察機關報告，即竟行駕車離去，嗣經
    警循線查獲，其肇事逃逸已甚灼然，是被告肇事逃逸之犯行
    ，亦堪以認定。綜合上述，本件事證明確，被告之犯行堪以
    認定，應依法論科。
四、核被告乙○○所為，係犯刑法第284條第1項前段之過失傷害
    罪及同法第185條之4之肇事逃逸罪。被告所犯前開2罪間，
    要件不同，行為互殊，應予分論併罰。被告行為後，中華民
    國刑法於94年2月2日總統華總一義字第09400014901號令修
    正公布第1～3、5、10、11、15、16、19、25～27、第四章
    章名、28～31、33～38、40～42、46、47、49、51、55、57
    ～59、61～65、67、68、74～80、83～90、91-1、93、96、
    98、99、157、182、220、222、225、229-1、231、231-1、
    296-1、297、315-1、315-2、316、341、343條條文；增訂
    第40-1、75-1條條文；刪除第56、81、94、97、267 、322
    、327、331、340、345、350條條文；並自95年7月1日施行
    。其中刑法第284條第1項過失傷害罪之法定本刑中關於罰金
    刑最低額部分，依修正後刑法第33條第5款規定為「新臺幣1
    千元以上，以百元計算之」，較舊法所定罰金最低額為銀元
    1元以上為重，依刑法第2條第1項規定，以舊法有利於被告
    。且被告行為後，刑法第51條第5款已修正數罪併罰定其應
    執行者：「宣告多數有期徒刑者，於各刑中之最長期以上，
    各刑合併之刑期以下，定其刑期。但不得逾30年。」，與舊
    法規定之數罪併罰定其應執行者：「宣告多數有期徒刑者，
    於各刑中之最長期以上，各刑合併之刑期以下，定其刑期。
    但不得逾20年。」之規定相較，自以舊法規定之定應執行刑
    之上限為20年對行為人較為有利，此為影響行為人刑罰之法
    律效果，是被告行為後法律已有所變更，經比較新舊刑法第
    51條第5款之規定，應依刑法第2條第1項前段之規定，因行
    為後之法律不利於行為人，應適用行為時之舊法，而定其應
    執行之刑。另被告行為後，刑法第41條第2項亦有修正，亦
    即如各罪均合於易科罰金，且定應執行之刑逾有期徒刑6月
    時，依修正後之該條項規定，即不得易科罰金，而依舊法之
    該條項規定，仍得易科罰金，依刑法施行法第3條之1第3項
    規定「於94年1月7日刑法修正施行前犯併合處罰數罪中之一
    罪，且該數罪均符合第41條第1項得易科罰金之規定者，適
    用90年1月4日修正之刑法第41條第2項規定」，自應適用被
    告行為時之舊法即修正前刑法第41條第2項規定，仍得易科
    罰金。再被告行為後，罰金罰鍰提高標準條例第2條業已刪
    除，而刑法第41條第1項前段關於易科罰金之折算標準業已
    由舊法之銀元1百元、2百元、3百元修正為新臺幣1千元、2
    千元、3千元，因屬科刑規範事實之變更，其折算標準為裁
    判時所應諭知，自有就新舊法規定比較之必要，經比較新舊
    法結果，以被告行為時之舊法較有利於被告，是依刑法第2
    條第1項前段之規定，應適用被告行為時之舊法即修正前刑
    法第41條第1項前段、刪除前罰金罰鍰提高標準條例第2條之
    規定，諭知以銀元3百元折算1日易科罰金之折算標準。再比
    較時應就罪刑有關之共犯、未遂犯、想像競合犯、牽連犯、
    連續犯、結合犯，以及累犯加重、自首減輕暨其他法定加減
    原因〈如身分加減〉與加減例等一切情形，綜其全部罪刑之
    結果而為比較。經本院綜合比較上開罰金最低額、定執行刑
    、易科罰金等結果，以被告行為時之規定較有利於被告，本
    件此部分均應適用修正施行前刑法關於罰金最低額、定執行
    刑、易科罰金之規定。
五、原審就被告乙○○予以論罪科刑，固非無見，惟查：本件
    被告所駕駛之自用小客車，係因未注意兩車間併行之距離，
    並隨時採取必要之安全措施，其右後視鏡擦撞告訴人左手肘
    而致發生本件車禍，並無證據顯示被告有疏未注意車前狀況
    之過失，原判決予以認定，卻未說明其依據，自有未當。
    被告行為後，罰金罰鍰提高標準條例第2條業已刪除，刑法
    第41條第1項前段關於易科罰金之折算標準業已變更，且刑
    法第41條第2項及第51條第5款等規定亦均有修正，原審就被
    告過失傷害及肇事逃逸2罪之易科罰金折算標準及定其應執
    行之刑、過失傷害關於罰金最低額部分，均未及比較新舊法
    ，亦難稱妥適。被告與告訴人已於原審判決後，在原審法
    院豐原簡易庭95年1月9日當庭成立調解，被告並當場給付告
    訴人新臺幣22萬元，此有原審法院調解筆錄1份在卷足按，
    原判決未及審酌及此，尚有未洽。檢察官於原審言詞辯論
    時復對被告具體求刑過失傷害部分有期徒刑5月、肇事逃逸
    部分有期徒刑9月，原判決未說明何以不採檢察官具體求刑
    之範圍，自有疏漏。被告提起上訴，以其並無過失云云，檢
    察官提起上訴，以原審量刑過輕等語，固均無理由，惟原判
    決既有上揭可議之處，自應由本院將原判決予以撤銷改判。
    爰審酌被告無犯罪之前科紀錄，有臺灣高等法院被告前案紀
    錄表附卷可參，其犯罪之過失程度、被害人所受傷勢、被告
    之犯後態度，已與告訴人達成調解並已賠償告訴人之損害等
    一切情狀（新刑法第57條之規定，為法院就刑之裁量審認標
    準見解之明文化，非屬法律之變更），不依檢察官於原審法
    院言詞辯論時之具體求刑，分別量處如主文第2項所示之刑
    ，並依被告行為時之舊法諭知易科罰金之折算標準及定其應
    執行之刑與諭知易科罰金之折算標準。
據上論斷，應依刑事訴訟法第369條第1項前段、第364條、第299
條第1項，修正前刑法第51條第5款、第41條第1項前段、第2項，
修正後刑法第2條第1項（新法第2條第1項之規定，係規範行為後
法律變更所生新舊法律比較適用之準據法，於新法施行後，應適
用新法第2條第1項之規定，為「從舊從輕」之比較），刑法第
185條之4、第284條第1項前段，刪除前罰金罰鍰提高標準條例第
2條，刑法施行法第1條之1第2項（依95年6月14日總統以華總一
義字第09500035181號增訂刑法施行法第1條之1之立法說明，該
條文第2項係「考量新修正之刑法施行後，不再適用『現行法規
所定貨幣單位折算新臺幣條例』，為使罰金數額趨於一致，避免
衍生新舊法比較適用問題，以緩和實務適用法律之衝擊之前提下
，規定第2項如上」，顯見刑法施行法第1條之1第2項增訂後，自
無再與「現行法規所定貨幣單位折算新臺幣條例」、「罰金罰鍰
提高標準條例」比較新舊法適用有關刑法分則編未修正之條文定
有罰金者之必要）、第3條之1第3項判決如主文。
本案經檢察官甲○○到庭執行職務。
中    華    民    國    95    年    7    月    19     日
          刑事第十一庭  審判長法  官  黃  梅  月
                              法  官  黃  日  隆
                              法  官  林  宜  民
上列正本證明與原本無異。
肇事逃逸部分得上訴。
過失傷害部分不得上訴。
如不服本判決應於收受送達後十日內向本院提出上訴書狀，其未
敘述上訴之理由者並得於提起上訴後十日內向本院補提理由書（
均須按他造當事人之人數附繕本）。
                              書記官  林  桂  鳳
中    華    民    國    95    年    7    月    20     日
                                                      Ａ


司法院資訊處製作；財團法人民間司法改革基金會備份。
